【裁判字號】    94,訴更,4
【裁判日期】    950420
【裁判案由】    殺人未遂
【裁判全文】
臺灣屏東地方法院刑事判決               94年度訴更字第4號
公  訴  人  臺灣屏東地方法院檢察署檢察官
被      告  乙○○
                      號
指定辯護人  甲○○律師
上列被告因殺人未遂案件，經檢察官提起公訴（94年度偵字第21
3 號），本院判決如下：
    主  文
乙○○殺人未遂，處有期徒刑壹年陸月。緩刑肆年。緩刑期內付
保護管束。
扣案之菜刀壹把，沒收之。
    事  實
一、乙○○與丙○○為同居之事實上夫妻關係，二人間具有家庭
    暴力防治法第3 條第2 款所定之家庭成員關係。2 人平日即
    因子女教養問題感情不睦，於民國93年11月15日凌晨0 時許
    ，又因乙○○在外飲酒晚歸，2 人再度在屏東縣恆春鎮○○
    路386 之1 號租屋處發生口角，許淑恆思及二人間之不快，
    竟萌殺人犯意，明知腹部係人體重要臟器集中處，背部有主
    宰人體直立及運動功能之脊椎，以利刃刺人腹、背等處，足
    以奪人生命，竟出於使丙○○死亡之故意，先在廚房內取出
    自己所有之菜刀，趁丙○○躺在房間床上之際，正面朝其腹
    部劃下1 刀（未成傷），丙○○因此逃出門外；嗣丙○○20
    分鐘後返回該處，乙○○見丙○○在客廳收拾物品準備離去
    故心生不滿，復接續自客廳桌上抽屜內取出非其所有之尖刀
    朝丙○○左後腰刺入，致丙○○受有背部穿刺傷6*3*6 公分
    之傷害，深及胰臟，同時造成低血容性休克及大量出血等損
    害，當日旋即送往南門醫院急救及輸血，再轉往財團法人私
    立高雄醫學大學附設中和紀念醫院就醫，施以脾臟摘除及遠
    端胰臟切除之手術，方倖免於死。嗣經鄰人丁○○○以為夫
    妻打架而撥打一一０電話報警，待警前來，乙○○當場自首
    其犯行，並扣得非其所有供犯罪所用之尖刀1 把。
二、案經乙○○向屏東縣警察局恆春分局建民派出所自首，由恆
    春分局移送臺灣屏東地方法院檢察署檢察官偵查起訴。
    理  由
壹、程序部分
一、按「被告以外之人於檢察事務官、司法警察官或司法警察調
    查中所為之陳述，與審判中不符時，其先前之陳述具有較可
    信之特別情況，且為證明犯罪事實存否所必要者，得為證據
    」，刑事訴訟法第159 條之2 訂有明文。查丙○○於司法警
    察調查中所為有關被告乙○○刺殺其過程之陳述，雖係審判
    外之陳述，然與其於本院審理時所證述情節部分不同，有避
    重就輕，為圖為他人卸責之情，是經本院衡酌證人丙○○於
    警詢中之陳述均距離案發時間較近，記憶較為清晰，且當時
    甫為警查獲，不及思慮為他人脫罪，較無受外力干擾之情形
    ，且無理由故意陷害他人，是渠等警詢中之陳述，均具有較
    為可信之情況，應得為證據。
二、再查卷附之屏東縣警察局恆春分局扣押筆錄、偵查報告、扣
    押物品清單、恆春分局來案各類案件紀錄表、恆春分局刑事
    案件嫌疑人自首情形紀錄表、扣押物品目錄表，雖均係被告
    以外之人於審判外所為之書面陳述，屬於傳聞證據，且非被
    告以外之人於審判外向法官、於偵查中向檢察官或於檢察事
    務官、司法警察官或司法警察調查中所為之陳述，復係警員
    為追訴犯罪，所作成關於所追訴案件之書面陳述，乃針對個
    案而制作，亦非公務員職務上製作，經常處於可受公開檢查
    之狀態，設有錯誤，甚易發現而予及時糾正之紀錄文書或證
    明文書，或從事業務之人於業務上或通常業務過程不間斷、
    有規律而準確之記載而製作之紀錄文書、證明文書，亦非與
    前述公務員職務上製作之紀錄文書、證明文書或與從事業務
    之人於業務上或通常業務過程所須製作之紀錄文書、證明文
    書具有同等程度可信性之文書（刑事訴訟法第159 條之4 之
    立法理由參照），然因公訴人、被告、辯護人於本院調查證
    據時，知有刑事訴訟法第159 第1 項之情形，而未於言詞辯
    論終結前聲明異議，應視為同意作為證據，且本院審酌上開
    文書作成之形式，均無瑕疵、與待證事實具有關連性等情況
    ，認為適當，應認得為證據，而有證據能力。
貳、實體部分
一、訊據被告乙○○固坦承有為前揭行為不諱，惟矢口否認有殺
    人之犯意，辯稱伊本意並無致丙○○死亡，沒有殺害丙○○
    之犯意，傷害他只是為了教訓云云。指定辯護人亦為被告辯
    護稱：被告固不否認被害人丙○○所受傷害，係為被告持刀
    所刺傷，惟被告自始至終均僅有傷害之意，並無使被害人喪
    失生命之犯意云云。惟查：
（一）被告乙○○於上揭時、地持菜刀與尖刀刺殺被害人丙○○
      成傷之事實，業據其自承，核與證人即被害人丙○○所述
      之情節相符，並有尖刀1 把扣案可資佐證。再被告以尖刀
      刺傷被害人，造成被害人受有背部穿刺傷6*3*6 公分之傷
      害，深及胰臟，同時造成低血容性休克及大量出血等損害
      ，當日旋即送往南門醫院急救及輸血後，因休克病情嚴重
      轉往財團法人私立高雄醫學大學附設中和紀念醫院就醫，
      發現胰臟體部有因為背部穿刺所造成的創傷，同時並有繼
      續出血的情形，故施以脾臟摘除及遠端胰臟切除之手術，
      經多日療養，再於93年12月2 日轉回南門醫院治療至同年
      月14日方出院一情，有南門醫院診斷證明書、轉診單、南
      門醫院94年南支字第0020號函、94年南支字第0078號、財
      團法人私立高雄醫學大學附設中和紀念醫院94年4 月12日
      高醫附祕字第0940001004號函附卷可稽。是被告於上揭時
      、地持尖刀刺殺被害人丙○○成傷之事實，洵堪認定。
（二）按殺人罪之成立，須於實施殺害時即具有使被害人喪失生
      命之故意，倘無積極證據足以證明行為人於下手加害時已
      有死亡之預見，雖不得僅以受傷處所是否致命部位、傷痕
      之多寡、傷勢之輕重或所持兇器是否足以戕害生命等等片
      斷之表徵，據為認定殺人犯意之絕對標準；但對於上述客
      觀具體之事實，則仍不失為認定行為人有無殺人故意之判
      斷資料，最高法院87年度台上字第3123號判決、19年上字
      第718 號、48年台上字第33號判例可資參照。是殺人未遂
      與重傷或傷害之區別，應審酌當時情況，視其下手方式、
      凶器種類、加害部位、動機等綜合判斷。
（三）查被告於警詢中陳稱：「殺他時是要他死，因為我趕他不
      走，我想殺死他去關，好結束這段感情。…殺他的原因是
      因為他常打我，使我感到遭受虐待。…自上個月10月24日
      發生爭吵時，就很想殺死他，想用家裡另1 支大的兇刀殺
      他。」（見恆警刑字第93017059號卷93年11月15日警詢筆
      錄），附參證人即被害人丙○○於警詢時證稱：與被告之
      前打架3 次，常因小孩未正常上下學而爭吵。（見恆警刑
      字第93017059號卷93年12月13日警詢筆錄），顯見被告與
      被害人丙○○早有嫌隙，感情不睦，其存有殺人之動機甚
      明。
（四）再查，被告案發當日，先在廚房內取出自己所有之菜刀，
      趁丙○○躺在房間床上之際，正面朝其腹部劃下1 刀（未
      成傷），丙○○因此逃出門外，待丙○○20分鐘後返回該
      處，被告復接續自客廳桌上抽屜內取出尖刀朝丙○○左後
      腰刺入一情，業據被告所自認，核與證人即被害人丙○○
      所述情節相符，則如真如其事後所言，僅欲對丙○○略加
      教訓，則何須於丙○○返家之後又補上一刀？再者，被告
      於案發當時係正站在被害人背後位置，且朝被害人身體方
      向猛刺，其對於被害人上半身任何一部位受傷包括受有深
      及內部臟器之穿刺傷，當知所預見，故其既預見持刀刺人
      可能導致他人受有致命之傷害，猶在氣憤之下持尖刀朝被
      害人背部猛刺一刀，並造成被害人受有深及胰臟之穿刺傷
      害，自有置被害人於死地之殺人犯意甚明。
（五）復就加害部位觀之，腹部係人體重要臟器集中處，背部有
      主宰人體直立及四肢運動功能之脊椎，以利刃刺人腹、背
      等處，足以奪人生命，被告乃一正常具一般智識之成年人
      ，對此自無可能不知，被告以利刃擊刺被害人腹、背等要
      害，此之穿刺傷使被害人受有背部穿刺傷6*3*6 公分之傷
      害，深及胰臟，同時造成低血容性休克及大量出血等損害
      ，並因胰臟體部有因為背部穿刺所造成的創傷，同時並有
      繼續出血的情形，故在醫院施以脾臟摘除及遠端胰臟切除
      之手術一節，已如上述，足見當時被告用力甚猛，殺意之
      堅定，並非如被告審理中所辯僅係被害人突然轉身其不小
      心劃傷所可能造成之結果，似此情節已具有非置被害人於
      死而後快之情形。
（六）按扣案之尖刀，刀鋒銳利，刀刃長達16公分之長，此有照
      片1 張附卷可證。持此刀朝人體刺去，足以致人於死，為
      一般人所明知，且被告係持刀朝被害人背部刺下，並深及
      被害人臟器，造成休克與大量出血之傷害，至本院最後一
      次審理之時，被害人丙○○後背部仍存有深凹之傷痕，此
      有本院95年4 月6 日審理筆錄卷附照片1 張可為證，足見
      其當時用力之猛，若謂無致人於死之決心，豈非有悖常情
      。
（七）綜合上述，雖被告之行為結果未造成被害人死亡之結果，
      但不能因此即認被告於行為時並無殺人之犯意，被告所辯
      無非臨訟卸責之詞，不足採信，此外，並有扣案尖刀1 把
      可資佐證，本案事證明確，被告犯行足堪認定。
二、核被告基於殺人犯意而著手朝被害人丙○○後背部猛刺1 刀
    ，因丙○○急救得宜倖免於難之行為，係犯刑法第271 條第
    2 項、第1 項之殺人未遂罪。又按家庭暴力者，謂家庭成員
    間實施身體或精神上不法侵害之行為；又家庭暴力罪者，謂
    家庭成員間故意實施家庭暴力行為而成立其他法律所規定之
    犯罪，家庭暴力防治法第2 條第1 項、第2 項著有明文。本
    件被告乙○○與丙○○為同居之事實上夫妻關係，二人間具
    有家庭暴力防治法第3 條第2 款所定之家庭成員關係，是被
    告上開犯行同時亦屬家庭暴力防治法第2 條第2 項之家庭暴
    力罪，惟因家庭暴力防治法之上開條文並無罰則規定，是被
    告犯行應僅依刑法殺人未遂罪之規定予以論罪科刑。被告先
    後劃傷與刺傷被害人腹背各1 刀，係一行為之接續動作，為
    接續犯，應僅成立一罪。被告已著手於犯罪之實施而不遂，
    為未遂犯，應依刑法第26條前段之規定減輕其刑。本件雖經
    鄰人丁○○○撥打一一０電話報警，然其報案內容僅提及夫
    妻打架，此經證人丁○○○於本院審理中證述明確（見本院
    卷95年4 月6 日審理筆錄）；而待警前來，見被告手持尖刀
    上有血跡站立於門前，經警詢問發生何事，被告稱與同居人
    丙○○發生口角，一時氣憤下持尖刀刺傷被害人丙○○，則
    警方到場前均不知犯人係何人，被告事發後，亦未離去而留
    待現場，未將兇刀丟棄或其他掩飾犯行舉動，於員警到場後
    亦向員警坦承係行為人，顯係有表明自己乃犯罪行為人，並
    接受裁判之意，屬有偵查權限之機關發覺前，自首其犯罪者
    ，有93年11月15日恆春分局建民派出所偵查報告1 紙可為證
    ，自應依刑法第62條規定，減輕其刑。再參酌被告行為尚非
    殘暴，刺殺被害人後即行放棄犯行，無為更激烈之行為，且
    被告係因被害人前次毆打，心生不滿，一時衝動而觸犯刑章
    ，並已取得被害人之諒解，並於審理時屢再表示不願追究等
    情，據被告供陳在卷，並經被害人丙○○於審理到庭證述屬
    實，本院認為經未遂犯減刑後，量處刑法第271 第2 項、第
    1 項殺人未遂罪之法定最低刑度，仍有情輕法重而可堪憫恕
    之情，爰依刑法第59條之規定遞減輕其刑。
三、爰審酌被告與被害人係事實上夫妻關係，2 人時因感情及小
    孩教養糾紛生有嫌隙，已據被告於警訊自承在卷，及本件之
    傷勢非輕、並被告犯後態度等一切情狀，量處如主文所示之
    刑。末查，被告素行良好，前未曾犯罪受有期徒刑以上刑之
    宣告，有台灣高等法院被告前案紀錄表在卷可稽，其經本次
    起訴並到庭接受審判後應知警惕，當無再犯之虞，本院因認
    對被告所處之刑，以暫不執行為適當，爰併予宣告緩刑4 年
    。並依家庭暴力防治法第30條第1 項規定，諭知緩刑期內付
    保護管束。另被告供犯罪所用之菜刀1 把，係屬被告所有，
    然尖刀1 把則為房東所有，業據被告於本院審理中陳稱明確
    （見本院卷95年4 月6 日審理筆錄），依刑法第38條第1 項
    第2 款，爰就菜刀部分為沒收之諭知，尖刀部分，則不另為
    沒收之諭知，併此敘明。
據上論結，應依刑事訴訟法第299 條第1 項前段、刑法第271 條
第2 項、第1 項、第26條前段、第62條前段、第59條、第74條第
1 款、第38條第1 項第2 款，家庭暴力防治法第30條第1 項，判
決如主文。
本案經檢察官吳岳輝到庭執行職務。
中    華    民    國    95    年    4     月    20    日
                  刑事第一庭    審判長法  官  潘正屏
                                      法  官  黃聖涵
                                      法  官  羅培毓
以上正本證明與原本無異。
如不服本判決應於收受本判決送達後十日內向本院提出上訴書狀，
其未敘述上訴理由者，並得於提起上訴後十日內向本院補提理由
書狀（均須按他造當事人之人數附繕本）「切勿逕送上級法院」
中    華    民    國    95    年    4     月    20    日
                                      書記官  張儷薾
附錄：本判決論罪科刑法條：
刑法第271條第2項、第1項
殺人者，處死刑、無期徒刑或十年以上有期徒刑。
前項之未遂犯罰之。


司法院資訊處製作；財團法人民間司法改革基金會備份。
